臺灣屏東地方法院民事裁定
111年度家事聲字第3號
聲  請  人  歐陽毓瓊

相  對  人  陳玉屏  


上列異議人因與相對人間依職權確定訴訟費用額事件，對於民國
111年5月24日本院司法事務官所為之110年度司家他字第72號民
事裁定聲明異議，本院裁定如下：
    主  文
一、原裁定廢棄。
二、異議人歐陽毓瓊應向本院繳納之訴訟費用額確定為新臺幣拾
    肆萬玖仟伍佰肆拾肆元，及自本裁定送達之翌日起至清償日
    止，按年息百分之五計算之利息。
三、相對人陳玉屏應連帶向本院繳納之訴訟費用額確定為新臺幣
    參拾陸萬壹仟捌佰陸拾元，及自本裁定送達之翌日起至清償
    日止，按年息百分之五計算之利息。 
    理  由
一、按家事訴訟事件，除家事事件法別有規定者外，準用民事訴
    訟法之規定，家事事件法第51條定有明文。次按當事人對於
    司法事務官處理事件所為之終局處分，得於處分送達後10日
    之不變期間內，以書狀向司法事務官提出異議。司法事務官
    認前項異議有理由時，應另為適當之處分；認異議為無理由
    者，應送請法院裁定之。法院認第1項之異議為有理由時，
    應為適當之裁定；認異議為無理由者，應以裁定駁回之，民
    事訴訟法第240條之4第1項前段、第2項、第3項分別明定。
    本件異議人就本院司法事務官於民國111年5月24日所為110
    年度司家他字第72號裁定，於法定期間內聲明不服而提出異
    議，司法事務官認其異議無理由而送請本院裁定，合於上開
    法律規定，先予敘明。
二、本件異議意旨略以：
　　㈠原裁定以聲明人在鈞院108年度重家繼訴字第7號確認繼承
　　  權事件一審敗訴，聲明人僅就其中確認聲明人繼承權部分
　　  上訴，對確認陳玉屏繼承權不存在部分未上訴，故陳玉屏
　　  繼承權不存在部分於一審判決後即確定，該部分之訴訟費
　　  用由聲明人負擔。於計算第一審訴訟費用時，原裁定係依
　　  財政部南區國稅局核定通知書所載之新臺幣(下同)6084萬
　　  7438元認定為陳東屏之遺產總額，並按陳玉屏之應繼分2
　　  分之1 算出陳玉屏繼承部分金額為00000000元，該部分之
　　  應繳訴訟費用為279784元，命聲明人為繳納。惟陳東屏過
　　  世時所遺留之財產，尚須先扣除配偶得主張之夫妻剩餘財
　　  產分配請求權之金額後，餘額始得認定為陳東屏之遺產。
　　  依據遺產稅核定通知書記載，除不動產二筆土地及一筆建
      物為婚前取得財產價值166萬2700元外，其餘均屬婚後之
      剩餘財產，共計5918萬4738元。其中二分之一，即2959萬
      2369元，惟聲明人得請求分配之剩餘財產，應自陳東屏財
      產中扣除。餘額3125萬5069元始為陳東屏之遺產總額。陳
      玉屏應繼分2分之1之價值為1562萬7534.5元，扣除所需負
      擔之重新計算後之遺產稅額(即1/2)90萬1253.5元後，得1
      472萬6281元，為該部分之訴訟標的金額，應繳裁判費為1
      4萬1624元。　　
　  ㈡夫妻剩餘財產分配：
　　  聲明人為配偶，享有夫妻剩餘財產分配之金額，並有遺產
　　  之應繼份1/2。故聲明人應得之財產約為總額3/4，相對人
　　  約1/4。然後扣除重新計算之遺產稅，才是訴訟標的金額
      。
　　㈢遺產稅錯誤：
　　  因夫妻剩餘財產分配之金額免課遺產稅，遺產稅核定時未
      將夫妻剩餘財產分配之金額列為免稅，故遺產稅金額錯誤
      。
　  ㈣計算金額：
　　  ⒈計算夫妻剩餘財產分配為2959萬2369元：
　　    聲明人僅確定陳東屏之屏東市廣東路房地為婚前財產，
        至於存款與股票，聲明人無法詳查，經電話詢問國稅局
        ，得知國稅局的一般認定是把存款與股票視為婚後財產
        。依遺產稅通知書第一頁前3行廣東路房地價值總計為4
        95000元＋957000元＋210700元=0000000元婚前財產。
　　　　財產總額00000000元-0000000元=婚後財產00000000元
　　　　聲明人無婚後財產，故夫妻剩餘財產分配為00000000元
        ÷2=00000000元。
　　　⒉計算遺產稅應為180萬2507元：(原為400多萬)
　　　　財產總額-免稅各項=遺產淨額。遺產淨額x10%=遺產 稅
        。
　　　　免稅各項依遺產稅核定通知書第一項所載為：
　　　　(B)免稅金額1200萬
　　　　(C)免稅事項
　　　　   C8喪葬費123萬
　　　　   C1配偶 指夫妻剩餘財產 當時未列入免稅 2959萬23
　　　　   69元
　　　　免稅各項總計為4282萬2369元：
　　　　1200萬＋123萬＋00000000元=00000000元
　　　　財產總額00000000元-免稅各項總計00000000元=000000
        00元。
　　　　遺產淨額x10%=遺產稅0000000.9元，四捨五入為000000
        0元。
　　　⒊計算聲明人應得財產為4521萬99035元：
　　　　⑴夫妻剩餘財產分配：2959萬2369元
　　　　⑵財產總額00000000元-夫妻剩餘財產分配00000000元=
　　　　  遺產00000000元
　　　  ⑶遺產應繼份為1/2：3125萬5069元÷2=1562萬7534.5元
　　　　⑷合計為4521萬9903.5元
　　　　  00000000＋00000000.5=00000000.5
　　　⒋計算相對人應得財產為1532萬7534.5元：
　　　　陳東屏財產總額-聲明人應得財產=相對人應得財產。
　　　　00000000元-00000000.5元=00000000.5元。
　　　⒌第一審聲明人敗訴部分之訴訟標的金額為1472萬6281元
        ：
　　　　訴訟標的金額應扣除所需繳納之遺產稅，才合理。
　　　　聲明人與相對人應各自負擔1/2遺產稅。
　　　　重新計算之遺產稅0000000元之1/2，為901253.5元
　　　　00000000.5元-901253.5元=00000000元
　　　⒍第一審"確認歐陽毓瓊繼承權存在"部分之訴訟標的金額
        及第二審第三審與再審之訴訟標的金額應為4431萬8650
        元：
　　　　00000000.5元-901253.5元=00000000元
　　　⒎聲明人應付之裁判費為14萬1624元：
　　　　訴訟標的金額1472萬6281元，經聲明人請人計算裁判費
        得14萬1624元。
　　　⒏相對人應負之裁判費總計為221萬1088元。
    爰提出異議，並聲明：⒈原裁定命聲明人歐陽毓瓊繳納超過
    新臺幣14萬1624元訴訟費用及利息部分廢棄。⒉原裁定命相
    對人陳玉屏繳納不足新臺幣221萬1088元訴訟費用及利息部
    分扣除已繳金額後補足裁定內容等語。
三、相對人答辯略以：
    ㈠聲明異議人主張被繼承人陳東屏遺產須先扣除聲明人得主
      張之剩餘財產分配請求權之金額後餘額始得認為被繼承人
      陳東屏之遺產，委無足採。
      ⒈經查，本件聲明人於111年6月2日向鈞院具狀對被繼承人
        陳東屏之繼承人陳玉屏請求夫妻剩餘財產分配，有民事
        聲明異議狀上鈞院收狀章可憑，惟被繼承人陳東屏早於
        107年3月10日死亡，則相對人抗辯聲明人歐陽毓瓊行使
        夫妻剩餘財產分配請求權，已逾前揭2年時效規定，已
        非無據。綜上，本件聲明人對被繼承人陳東屏之繼承人
        請求夫妻剩餘財產分配，因逾2年時效期間，而為相對
        人以時效抗辯拒絕給付。
　　　⒉復查，鈞院依職權定確定訴訟費用額，以110年度司家他
        字第72號民事裁定聲明人應向鈞院繳納之訴訟費用額確
        定為279,784元，而相對人則應向鈞院繳納之訴訟費用
        額確定為687,372元，及並均自本裁定送達被告之翌日
        起至清償日止，按年息百分之5計算的遲延利息，並無
        違誤；又兩造間遺產酌給請求權等事件，前經鈞院以10
        8年度家救字第107號裁定對聲明人准予訴訟救助，迭經
        確認上訴人歐陽毓瓊對被繼承人陳東屏之遺產繼承權存
        在;第一(確定部分除外)、二審訴訟費用由被上訴人陳
        玉屏負擔。又本件遺產總額依財政部南區國稅局遺產核
        定通知書所載為60,847,438元，而聲明人於起訴時主張
        陳玉屏為唯一繼承人，應繼分為全部，則本件訴訟標的
        價額之計算式為:60,847,438 元x1=60847,438元。是本
        件本應徵收之第一審訴訟費用為547,480 元。又聲明人
        僅就確認伊為被繼承人陳東屏之繼承人之部分提起上訴
        ，是第一審敗訴確定部分(即相對人陳玉屏對被繼承人
        陳東屏之繼承權存在)之訴為60,874,438元x1/2=30,423
        ,719元，該確定部分之訴訟費用為279,784元，依第一
        審判決應由聲明人歐陽毓瓊負擔。第一審未確定部分之
        訴訟費用則為267,696元【計算式:547,480元-279,784
        元=267,696元】。末查，本件除兩造外別無其他繼承人
        ，則若其中一造具有繼承權，他造即僅可得遺產1/2，
        準此，本件遺產總額經核定為60,847,438元，則聲明人
        歐陽毓瓊於第二審之上訴利益及相對人陳玉屏於第三審
        之上訴利益均為30,423,719元(計算式為:60,847,438元
        X1/2=30,423,719元)，應徵收之第二審及第三審訴訟費
        用均為 419,676元，而相對人陳玉屏已於110年9月29日
        向臺灣高等法院高雄分院缴纳上訴第三審之裁判費用即
        419,676元完畢。從而，本件聲明人應負擔之訴訟費用
        額為279,784元(即第一審已確定之部分)。本件相對人
        應負擔之訴訟費用額為687,372元【計算式:267,696元(
        第一審未確定之部分)+419,676元(第二審裁判費用)=68
        7,372元。
     ㈡聲明人主張其應得之財產約為遺產總額4分之3，相對人
　     約為4分之1，並不足採；綜上所述，聲明人應向鈞院缴 
　　   納之訴訟費用額確定為新臺幣279,784元，而相對人應向
       鈞院繳納之訴訟費用額確定為新臺幣687,372元等語，並
       聲明：異議駁回。
四、本院之判斷：
　　㈠按家事訴訟事件，除本法別有規定者外，準用民事訴訟法
      之規定；家事事件法第51條定有明文。又按經准予訴訟救
      助者，於終局判決確定或訴訟不經裁判而終結後，第一審
      受訴法院應依職權以裁定確定訴訟費用額，向應負擔訴訟
      費用之當事人徵收之；其因訴訟救助暫免而應由受救助人
      負擔之訴訟費用，並得向具保證書人為強制執行，民事訴
      訟法第114條第1 項定有明文。又依同法第91條第3 項規
      定，法院依聲請以裁定確定之訴訟費用額，應於裁定送達
      翌日起，加給按法定利率計算之利息，其立法理由旨在促
      使當事人早日自動償付其應賠償對造之訴訟費用，故在當
      事人無力支付訴訟費用時，雖由國庫暫時墊付，然依法院
      前揭民事訴訟法第114條第1 項規定，依職權裁定確定訴
      訟費用額，同屬確定訴訟費用額之程序，亦應基於同一理
      由而類推適用同法第91條第3 項規定加計法定遲延利息（
      臺灣高等法院暨所屬法院民國94年11月25日94年度法律座
      談會決議意旨參照）。
    ㈡經查，兩造間系爭遺產酌給請求權等事件(本院108年度重
      家繼訴字第7號)，異議人起訴後經本院以108年度家救字
      第107號裁定准許訴訟救助，原告於一審之聲明為：㈠確認
      被告陳玉屏對於被繼承人陳東屏之繼承權不存在；㈡確認
      原告歐陽毓瓊為被繼承人陳東屏之繼承人；而上開事件復
      經本院以108 年度重家繼訴字第7號判決：㈠原告(即本件
      異議人)之訴駁回; ㈡訴訟費用由原告(即本件異議人)負擔
      ，嗣原告(即本件異議人)不服，就確認伊為被繼承人陳東
      屏之繼承人之部分提起一部上訴，並追加備位聲明：㈠先
      位聲明：1.原判決關於駁回後開第二項部分廢棄。2.確認
      上訴人歐陽毓瓊對於被繼承人陳東屏之繼承權存在。㈡備
      位聲明：被上訴人陳玉屏應依遺產酌給請求權之法律關係
      給付被繼承人遺產之半數即30,423,719元予上訴人，後經
      臺灣高等法院高雄分院109 年度重家上字第11號判決：㈠
      原判決關於駁回上訴人歐陽毓瓊後開第二項之訴部分，及
      訴訟費用（確定部分除外）之裁判均廢棄； ㈡確認上訴人
      歐陽毓瓊對被繼承人陳東屏之遺產繼承權存在；㈢第一（
      確定部分除外）、二審訴訟費用由被上訴人陳玉屏負擔。
      嗣相對人陳玉屏不服對臺灣高等法院高雄分院109 年度重
      家上字第11號判決提起上訴，經最高法院110年度台上字
      第3124號判決：㈠上訴駁回；㈡第三審訴訟費用由上訴人(
      即本件相對人陳玉屏)負擔並確定在案；再經相對人陳玉
      屏對臺灣高等法院高雄分院109 年度重家上字第11號判決
      提起再審之訴聲明請求：㈠原確定判決廢棄；㈡再審被告(
      即本件異議人)之上訴及備位之訴均駁回。經臺灣高等法
      院高雄分院110 年度重家再字第2號判決：㈠再審之訴駁回
      ；㈡再審訴訟費用由再審原告(即本件相對人)負擔等情，
      有本院108年度家救字第107號民事裁定、108 年度重家繼
      訴字第7號民事判決、臺灣高等法院高雄分院109 年度重
      家上字第11號民事判決、最高法院110年度台上字第3124
      號民事判決、臺灣高等法院高雄分院110 年度重家再字第
      2號民事判決等附卷可佐，且經本院調取本院110年度司家
      他字第72號卷宗核閱屬實，則依首揭規定，本院應依職權
      以裁定確定訴訟費用額。
　  ㈢又本件遺產酌給請求權等事件係屬財產權請求，異議人即
      原告歐陽毓瓊於第一審審理時之聲請事項為：「㈠確認被
      告陳玉屏對於陳東屏之繼承權不存在；㈡確認原告歐陽毓
      瓊為陳東屏之繼承人。」等事實，有上開108 年度重家繼
      訴字第7號民事判決所是認。又於繼承權存在與否事件，
      訴訟標的價額之核定應就遺產總額，依其應繼分比例，計
      算其訴訟標的價額，最高法院75年10月28日第20次民事庭
      會議及76年廳民一字第1995號民事法律座談會意旨可參。
      依前開說明，異議人既係求繼承權存在與否，自應按其主
      張之應繼分比例之於該遺產價值總額計算決定，本件如異
      議人主張有理，其為唯一繼承人，就被繼承人所留遺產之
      應繼分即為全部，又系爭遺產訴訟標的價額徵諸本案卷內
      所附財政部南區國稅局遺產稅核定通知書所載，將之核定
      為60,847,438元尚屬允當；另依財政部南區國稅局遺產稅
      核定通知書及屏東縣屏東地政事務所建物所有權狀所載(
      本院卷第19-22頁)，被繼承人陳東屏於94年12月結婚前之
      婚前財產有建物1筆及土地二筆，價值共計1,662,700元，
      本件異議人得主張夫妻剩餘財產分配差額為29,592,369元
      (計算式：【60,847,438元－1,662,700元】÷2=29,592,369
      元)，故扣除異議人得主張之剩餘財產分配請求權29,592,
      369元，異議人主張之應繼分比例為全部，可認其勝訴得
      受之客觀利益即係31,255,069元(計算式：【60,847,438
      元－29,592,369元＝31,255,069元)，本件訴訟標的價額應
      為31,255,069元，是以此項聲明須徵收之第一審裁判費應
      為287,088 元，本院司法事務官並未扣除異議人得主張之
      剩餘財產分配29,592,369元，而認本件訴訟標的價額為60
      ,847,438元，顯有違誤。嗣異議人即原告歐陽毓瓊不服僅
      就確認伊為被繼承人陳東屏之繼承人之部分提起上訴，是
      第一審敗訴確定部分（即本件相對人陳玉屏對被繼承人陳
      東屏之繼承權存在）之訴訟標的價額為15,627,535元(計
      算式：31,255,069元×1/2＝15,627,535元【元以下四捨五
      入】)，該確定部分之訴訟費用為149,544元，依第一審判
      決應由異議人歐陽毓瓊負擔。第一審未確定部分之訴訟費
      用則為137,544元【計算式：287,088 元－149,544元＝137,
      544元】。再查，本件被繼承人陳東屏之繼承人僅有異議
      人歐陽毓瓊及相對人陳玉屏共2 人，若其中一造具有繼承
      權，他造即僅可得遺產1/2，反之則可得遺產全部，準此
      ，本件遺產總額經核定為31,255,069元，已如前述，核異
      議人歐陽毓瓊於第二審之上訴標的價額及相對人陳玉屏於
      第三審之上訴標的價額均為15,627,535元（計算式為：31
      ,255,069元×1/2＝15,627,535元，元以下四捨五入），應
      徵收第二審、第三審及再審之訴訟費用均為224,316 元，
      而相對人陳玉屏已於110 年9 月29日向臺灣高等法院高雄
      分院繳納上訴第三審之裁判費用完畢，復已向臺灣高等法
      院高雄分院繳納再審之訴之裁判費用完畢，有本院111年9
      月27日公務電話紀錄及相對人提出之匯款紀錄附卷可稽，
      復據本院調取臺灣高等法院高雄分院110年度重家再字第2
      號卷、最高法院110年度台上字第3124號卷查閱無誤。從
      而，本件異議人歐陽毓瓊應負擔之訴訟費用額為149,544
      元（即第一審已確定之部分）。本件相對人陳玉屏應負擔
      之訴訟費用額為361,860元【計算式：137,544元（第一審
      未確定之部分）+224,316 元（第二審裁判費用）＝361,86
      0元】。本院司法事務官裁定異議人歐陽毓瓊應向本院繳
      納之訴訟費用額確定為279,784元、相對人陳玉屏應向本
      院繳納之訴訟費用額確定為687,372元，顯有違誤，自應
      由本院廢棄原裁定，爰廢棄原裁定，並裁定如主文第2 、
      3 項所示。 
　　㈣至於異議人請求應扣除遺產稅部分，因遺產稅之納稅義務
      人為繼承人而非被繼承人，自非屬被繼承人之債務，應不
      得從遺產中扣除；且遺產稅課徵係屬行政程序，與本院係
      就民事財產訴訟事件核定訴訟標的價額及應繳納之裁判費
      數額，分屬國家司法權與行政權，不可混為一談，故異議
      人此部分主張應無理由。
四、據上論結，本件異議為有理由，依家事事件法第51條、民事
    訴訟法第240 條之4 第3 項，裁定如主文。 
中　　華　　民　　國　　111 　年　　10 　　月　　25　日
                      家事法庭  法  官  林美靜  
以上正本係照原本作成。
如不服本裁定，應於送達後10日內向本院提出抗告狀，並繳納抗
告費新臺幣1，000元。
中　　華　　民　　國　　111 　年　　10 　　月　　25　日
                                書記官　張巧筠